臺灣高等法院刑事判決　　　　　　　　 94年度上易字第104號
上　訴　人　臺灣新竹地方法院檢察署檢察官
上　訴　人
即　被　告　丙○○
　　　　　　　　　　　弄2之1號
選任辯護人　黃燕光律師
上列上訴人因贓物案件，不服臺灣新竹地方法院93年度易字第12
2 號，中華民國93年11月25日第一審判決（起訴案號：臺灣新竹
地方法院檢察署92年度偵字第1725號），提起上訴，本院判決如
下：
    主  文
原判決撤銷。
丙○○無罪。
    理  由
一、公訴意旨略以：被告丙○○前於89年間因違反毒品危害防制
    條例案件，經臺灣新竹地方法院判處有期徒刑3 月，於90年
    6 月14日易科罰金執行完畢，仍不知悔改，明知友人於92年
    1月初某日，持有2部ＶＣＤ汽車音響，係來路不明之物（其
    中1 部為甲○○於91年11月10日凌晨，在新竹縣竹北市○○
    里○○鄰○○街148 巷5號前失竊；另1部為戊○○於同年11月
    20日，在新竹縣竹北市○○里○○街前失竊），仍允為寄藏
    於其位於新竹縣竹北市○○里○○鄰○○街357巷5弄2之1號住
    處之倉庫內。俟於92年1 月16日19時30分許，經警持搜索票
    至上址查獲前揭ＶＣＤ汽車音響2 部，並經甲○○、戊○○
    指認確為其所失竊之物。因認被告丙○○犯有寄藏贓物罪嫌
    。
二、訊據被告丙○○堅決否認有何犯行，辯稱：「搜索查扣之Ｖ
    ＣＤ汽車音響主機是庚○○與丁○○（原名郭信仁）到我家
    施用毒品時順便拿到我家，當時我母親發現他們在施用毒品
    就將二人趕走，他們離開時把音響主機留下沒有帶走，之後
    我找不到他們，而我又搬到外面住，所以不清楚他們有沒有
    把東西拿回去，我不知道那是來路不明之贓物，也沒有要幫
    他們收藏，我沒有寄藏贓物。」等語。
三、公訴人認被告丙○○犯有寄藏贓物罪嫌，無非以：(一)證人甲○○、戊○○之證詞、失竊時現場照片2幀、報案3聯單；(二)
    贓證物品認領保管收據2紙；(三)搜索票、扣押筆錄、照片2幀
    ；(四)同案被告己○○之證詞為其論據。
四、按犯罪事實應依證據認定之，無證據不得認定犯罪事實；又
    不能證明被告犯罪者，應諭知無罪之判決，刑事訴訟法第15
    4條第2項、第301條第1項分別定有明文。又認定不利於被告
    之事實，須依積極證據，苟積極證據不足為不利於被告事實
    之認定時，即應為有利於被告之認定，更不必有何有利之證
    據，最高法院30年上字第816 號著有判例可資參照。復按認
    定犯罪事實應依憑證據，不能以推測或擬制之方法作為判決
    之基礎。又所憑之證據，雖不以直接證據為限，間接證據亦
    包括在內，然無論直接或間接證據，其為訴訟上之證明，須
    於通常一般之人，均不致於有所懷疑，而得確信其為真實之
    程度者，始得據為有罪之認定，最高法院76年台上字第4986
    號著有判例。經查：
  (一)、按「刑法第349條第2項之寄藏贓物，係指受寄他人之贓物
      ，為之隱藏者而言。」最高法院30年非字第57號著有判例
      。由此可知，所謂寄藏贓物罪係指明知為他人犯財產上之
      罪，所取得之財物（贓物），因受寄而為之隱藏者而言，
      析其構成要件有三：1、明知為贓物；2.受他人寄託；3.
      故意為之隱藏，合先敘明。
  (二)、經查：上述型號：ＣＱ─ＴＳ6080ＡＡＴ，製造號碼：2
      ＦＢＧＣ88117之ＶＣＤ汽車音響主機，係甲○○所有，
      裝置在車牌號碼7Ｕ─5157號自小客車內，於91年11月10
      日凌晨某時，在新竹縣竹北市○○街148巷5號前，遭人侵
      入車內竊走；型號：ＣＱ─ＴＣ4183ＡＡＴ，製造號碼：
      2 ＥＣ800669ＣＯＢＡ之ＶＣＤ汽車音響主機，係戊○○
      所有，裝置在車牌號碼7Ｕ─0691 號自小客車內，於同年
      月20日上午某時，在新竹縣竹北市○○街177 號前，遭人
      侵入車內竊走等情，分別經被害人甲○○、戊○○於警訊
      時供述甚詳，並有新竹縣警察局受理刑事案件報案3 聯單
      、贓證物品認領保管收據各2 紙、戊○○於汽車音響遭竊
      後自行拍攝車牌號碼7Ｕ─0691 號自小客車外觀及車內狀
      況之相片2張在卷可供參考，足見警方搜索查獲之2部ＶＣ
      Ｄ汽車音響主機均係他人遭竊之贓物無誤。
  (三)、警方於92年1月16日晚上7時30分許，持原審法院核發之搜
      索票，搜索被告上址住處時，在該址供為倉庫使用之房間
      木櫃抽屜內查獲型號：ＣＱ─ＴＳ6080ＡＡＴ，製造號碼
      ：2ＦＢＧＣ88117及型號：ＣＱ─ＴＣ4183ＡＡＴ，製造
      號碼：2ＥＣ800669ＣＯＢＡ 之國際牌ＶＣＤ汽車音響主
      機2 部等情，雖經被告丙○○於警、偵訊及原審審理時供
      陳明確，核與證人即被告之女友己○○於警、偵訊及原審
      審理時證述警方在被告住處搜索查扣2 部國際牌ＶＣＤ汽
      車音響主機之情節相符，並有原審92年聲搜字第28號搜索
      票、新竹縣警察局搜索筆錄、扣押物品目錄表各一紙及警
      方搜得上開2部音響主機時拍攝之現場相片2張在卷可資佐
      證，惟此僅能證明搜索扣押之2 部國際牌ＶＣＤ汽車音響
      主機係在該址供為倉庫使用之房間木櫃抽屜內查獲之事實
      ，無從證明該2 部國際牌ＶＣＤ汽車音響是何人放置該處
      。至於被告丙○○雖於偵查中供稱：「是我將2 台ＶＣＤ
      汽車音響主機收到我家倉庫。」云云（見偵查卷第119 頁
      、第134 頁），但證人即被告丙○○之同居女友己○○於
      原審審理時則供稱：「是我把ＶＣＤ汽車音響主機從袋子
      拿出來，收在櫃子抽屜內，被告並不知道。」等語（見原
      審卷第127頁至第128頁），核與被告之上開供述，並不相
      符，其二人所述何者為真，非賴其他積極證據證明，否則
      無從判斷。縱如被告丙○○於偵查中所供：「是我將2 台
      ＶＣＤ汽車音響主機收到我家倉庫。」云云屬實，亦僅能
      證明被告有將上開汽車音響收到倉庫之事實，惟被告丙○○堅決否認「明知」該2 部ＶＣＤ汽車音響是「他人犯財
      產上之罪，所取得之財物」（贓物），亦無其他積極證據
      足以證明被告係明知上開2 部汽車音響係屬贓物而故意受
      他人之託，並為之收藏，仍不能構成寄藏贓物罪。
  (四)、按「犯罪事實所憑之證據，雖不以直接證據為限，間接證
      據亦包括在內，然無論直接或間接證據，其為訴訟上之證
      明，須於通常一般人均不致有所懷疑而得確信為真實之程
      度，始得據為有罪之認定，倘其證明尚未達此程度而尚有
      合理之懷疑存在時，本諸無罪推定之原則，自應為被告無
      罪之諭知；又被告否認犯罪事實所持辯解縱使不能成立，
      除非有確實證據足以證明對於被告犯罪已無合理之懷疑外
      ，不能遽為有罪之認定，刑事訴訟法規定被告有緘默權，
      被告基於『不自證己罪原則』，既無供述之義務，亦無真
      實陳述之義務，同時亦不負自證清白之責任。不能因被告
      未能提出證據資料證明其無罪，即認定其有罪；至法院審
      理刑事案件，檢察官之地位與民事原告地位相當，對於控
      訴被告犯罪事實的證明責任，自包括提出證據的責任與使
      審理事實之法院相信被告有犯罪事實的心證責任，必須使
      法院無合理之懷疑，始得認定被告有罪，被告如有抗辯事
      項，僅就其抗辯負提證責任，惟被告若否認被訴之犯罪事
      實，則毋庸令其負自證無罪之責任。」最高法院92年度台
      上字第2753號判決採同一見解。遍閱公訴人起訴書之證據
      清單（(一)證人甲○○、戊○○之證詞、失竊時現場照片2
      幀、報案3聯單；(二)贓證物品認領保管收據2紙；(三)搜索票
      、扣押筆錄、照片2 幀；(四)同案被告己○○之證詞），僅
      就「扣押物是贓物」及「扣押物放在被搜索地點」之事實
      ，指出證明之方法，惟公訴人就被告丙○○如何「明知」
      扣押之2部ＶＣＤ 汽車音響是贓物，以及其確係受人之託
      而為之隱藏並未指出證明之方法，殊難僅因被查扣之2 部
      ＶＣＤ汽車音響是贓物，即當然推定被告丙○○明知其為
      贓物而仍寄藏之。
  (五)、按「事實審法院對於證據之取捨，依法雖有自由判斷之權
      ，然積極證據不足證明犯罪事實時，被告之抗辯或反證縱
      屬虛偽，仍不能以此資為積極證據應予採信之理由」，最
      高法院30年上字第482 號著有判例，可資參照。被告丙○○堅決否認其「明知」該本件2 部ＶＣＤ汽車音響是贓物
      而寄藏之犯行，雖舉證人乙○○、己○○等人為證，惟查
      ：
    １、關於上開音響主機之來源，被告丙○○有時辯稱：「係
        他人拿到被告上址住處放置」；又辯稱：「該二部ＶＣ
        Ｄ汽車音響主機是庚○○與丁○○到我家施用毒品時順
        便拿到我家，當時我母親發現他們在施用毒品就將二人
        趕走，他們離開時把音響主機留下，之後我找不到他們
        ，而我又搬到外面住，所以不清楚他們有沒有把東西拿
        回去。」云云。而被告對於何人持上開音響主機至其上
        址住處一節，於警詢時供稱：「ＶＣＤ汽車音響主機是
        徐嘉隆與庚○○拿來我家的。」云云（見偵查卷第六頁
        ），於偵查中及原審審理時改稱：「ＶＣＤ汽車音響主
        機是丁○○與庚○○拿來的」云云（見偵查卷第91頁、
        第134頁、原審審理卷第33頁、第134頁），前後供述並
        不一致。因被告自承認識徐嘉隆、丁○○2 人，與丁○○則為相識約10幾年之朋友（見偵查卷第134 頁），堪
        認不會混淆徐嘉隆、丁○○2 人。又其另供述當時其母
        親有將人趕走之突發狀況，對於當時在場之人，理應印
        象深刻，更無誤認徐嘉隆、丁○○2 人之可能，被告對
        於上開音響主機之來源供述不一，已難採信。又其於偵
        查中供述：「庚○○與丁○○在警察92年2 月15日搜索
        前2、3星期帶該2 台音響過來。」等語（見偵查卷第91
        頁），惟庚○○於91年12月1 日起因施用毒品案件，入
        監執行觀察勒戒及強制戒治處分，於92年5 月23日始因
        停止強制戒治處分出監，有法務部在監
        在卷可供參考（見原審卷第46頁、第47頁），可見並無
        庚○○於92年2月15日前2、3星期之同年1月底或2 月初
        ，與徐嘉隆或丁○○共持上開音響主機至被告上述住處
        之事實。再被告知道庚○○及丁○○住處，其且曾到過
        庚○○家裡，業經被告於原審審理時供明在卷（見原審
        卷第13 5頁），核與證人庚○○於原審審理時供述被告
        知道其住處之情節相符（見原審卷第124 頁），被告將
        音響主機還給庚○○與丁○○2 人，應甚為容易，豈有
        找不到該2 人返還音響之理？是被告此部分之辯解，顯
        非事實。
    ２、證人乙○○於原審審理時固證述：「曾見到庚○○與另
        一人帶一個袋子到被告家中，該二人有遭被告母親趕出
        門，他們走的太匆忙，沒有把袋子拿走。」；證人己○○於偵查中、原審及本院審理時則多次證稱：「ＶＣＤ
        汽車音響主機是庚○○及郭仁佑拿至被告上址住處，他
        們當時在被告家裡打海洛因，被告母親將他們趕走。」
        等語，均為證明上開音響主機確如被告所述係庚○○與
        丁○○拿到被告上址住處之事實。但證人乙○○於原審
        審理時從未證述親見庚○○攜帶之物品確為汽車音響主
        機之事實，證人乙○○供述與本案有無關連，已有可疑
        ？而證人己○○對於何人持上開音響主機至被告上址一
        節，於警訊時供稱：「ＶＣＤ汽車音響主機是徐嘉隆與
        庚○○拿來的。」（見偵查卷第9 頁），於偵查中及原
        審審理時改稱：「汽車音響主機是丁○○與庚○○拿來
        的」等語（見偵查卷第116頁、原審卷第126頁至第12 7
        頁），前後供述不一，因證人己○○證述認識徐嘉隆及
        丁○○二人，當時且發生被告母親將人趕走之突發狀況
        ，己○○對於當時在場之人，應該印象深刻，而無誤認
        徐嘉隆、丁○○二人之可能，參酌證人己○○此部分前
        後供述不一之內容與被告完全相同，如非二人對此部分
        供述事前有所謀議，豈會如此？是證人己○○此部分供
        述亦難遽信。證人己○○及乙○○就當時在場之人一節
        ，被告於偵查中供述：「丁○○與庚○○拿音響到我家
        時，乙○○當時在我家。」（見偵查卷第91頁）、證人
        己○○於偵查中及原審審理時證述：「丁○○與庚○○
        拿ＶＣＤ汽車音響主機到我家時，乙○○當時不在，當
        時我與被告2 人開車回家，沒有其他人與我們一起。」
        （見偵查卷第116頁、原審卷第129頁）、證人乙○○於
        原審審理時證述：「那天是我、被告及己○○回被告家
        裡拿衣服。」等語（見本院卷第121 頁），證人己○○
        所述亦與被告及證人乙○○不同。如其等所述是彼此共
        同經歷之事實，應無對於上述細節歧異至此之理！況證
        人徐嘉隆於警詢及偵查中（見偵查卷第16頁、第84頁）
        ；證人庚○○於警詢及原審審理時（見偵查卷第13頁、
        原審卷第122 頁）；證人丁○○於原審審理時（原審卷
        第73頁），亦均否認有何持汽車音響主機至被告上址住
        處之行為，益徵被告此部分所辯，並非事實。
    ３、如前所述，本件檢察官就被告丙○○是否明知為贓物而
        寄藏之事實，並未指出證明之方法，檢察官所提出之積
        極證據既不足證明被告寄藏贓物，被告丙○○之前揭抗
        辯或反證雖不足採，仍不能據此推定被告有寄藏贓物犯
        行。
  (六)、按「刑事訴訟法第161 條已於民國91年2月8日修正公布，
      其第1 項規定：檢察官就被告犯罪事實，應負舉證責任，
      並指出證明之方法。因此，檢察官對於起訴之犯罪事實，
      應負提出證據及說服之實質舉證責任。倘其所提出之證據
      ，不足為被告有罪之積極證明，或其指出證明之方法，無
      從說服法院以形成被告有罪之心證，基於無罪推定之原則
      ，自應為被告無罪判決之諭知。」最高法院92年台上字第
      128 號著有判例。本件本院審理時，檢察官就被告如何明
      知為贓物而寄藏之事實，仍未提出適合於證明犯罪事實之
      積極證據，並說明其證據方法與待證事實之關係，本院對
      於卷內訴訟資料，復已逐一剖析，參互審酌，仍無從獲得
      有罪之心證，自應為被告無罪之諭知。
五、原審以：被告依據常理會就音響主機來源問明清楚，應足推
    定其知悉該等物品均是贓物，尚嫌率斷。又原審另謂：被告
    供述上開音響主機非他人不要或他人贈與之物，則該不詳姓
    名年籍之人拿來上開音響主機，自是委託被告保管而暫時放
    在被告住處云云，亦屬推測之詞，有違證據裁判原則，均有
    未合。
六、檢察官上訴意旨以被告犯後態度不佳，應從重量刑，指摘原
    判決不當，為無理由。被告丙○○否認犯行，指摘原判決不
    當，為有理由，自應由本院將原判決撤銷，改為被告丙○○
    無罪之諭知。
據上論斷，應依刑事訴訟法第369條第1項前段、第364條、第301
條第1項，判決如主文。
本案經檢察官黃東焄到庭執行職務。
中　　華　　民　　國　　94　　年　　4 　　月　　14　　日
　　　　　　　　　刑事第二庭    審判長法　官  蔡  長  溪
　　　　　　　　　　　　　　　　　　  法　官  楊  貴  志
　　　　　　　　　　　　　　　　　　  法　官  林  俊  益
以上正本證明與原本無異。
不得上訴。
                                      書記官  廖  月  女
中　　華　　民　　國　　94　　年　　4 　　月　　14　　日
